臺灣臺中地方法院刑事判決　　　　　　　　　　　　　　九十三年度醫訴字第一號
　　公　訴　人　臺灣臺中地方法院檢察署檢察官
　　被　　　告　乙○○
　　選任辯護人　李慶松律師
右列被告因業務過失致死案件，經檢察官提起公訴（九十二年度偵字第一九二五○號
），本院判決如左：
    主  文
乙○○無罪。
    理  由
一、公訴意旨如後附起訴書所載。
二、按犯罪事實應依證據認定之，無證據不得認定犯罪事實，又不能證明被告犯罪者
    ，應諭知無罪之判決，刑事訴訟法第一百五十四條第二項、第三百零一條第一項
    分別定有明文；另事實之認定，應憑證據，如未能發現相當證據，或證據不足以
    證明，自不能以推測或擬制之方法，以為裁判基礎（最高法院四十年度臺上字第
    八六號判例參照）。次按刑法上之過失，其過失行為與結果間，在客觀上有相當
    因果關係始得成立，而所謂相當因果關係，係指依經驗法則，綜合行為當時所存
在之一切事實，為客觀之事後審查，認為在一般情形下，有此環境、有此行為之
    同一條件，均可發生同一之結果者，則該條件即為發生結果之相當條件，行為與
    結果即有相當之因果關係，反之，若在一般情形下，有此同一條件存在，而依客
    觀之審查，認為不必皆發生此結果者，則該條件與結果並不相當，不過為偶然之
    事實而已，其行為與結果間即無相當因果關係（最高法院七十六年度臺上字第一
    九二號判例參照）。
三、本件公訴人認被告涉犯刑法第二百七十六條第二項之業務過失致人於死罪嫌，無
    非係以告訴人王兆之指訴及王森彬生前在行政院國軍退除役官兵輔導委員會臺
    中榮民總醫院（下簡稱臺中榮總）就醫之病歷資料、診斷證明書、臺中市林森醫
    院所開立之王森彬死亡證明書、行政院衛生署以九十二年八月二十九日衛署醫字
    第○九二○二一二二一三號函送之醫事審議委員會鑑定書等為其依據。然本院訊
    之被告乙○○，堅詞否認對王森彬之診治過程有何過失之處，辯稱：病人王森彬
    係九十一年五月二十二日凌晨到臺中榮總掛急診，由急診室之醫師負責處理，伊
    係當天下午六點多看完門診後，查看電腦資料中發現伊之舊病人王森彬來就醫，
    伊乃依醫院「舊病人由原診治醫師照料」之規定，主動到急診室看看，伊看到病
    人肚子發脹，即做觸診並看Ｘ光片，判斷是腸道阻塞及糞便嵌塞，病人亦稱其有
    幾天排不出大便，伊遂建議病人辦理住院觀察，於病人家屬為病人辦理住院手續
    時，伊立即為病人做大腸鏡檢查及灌洗腸道之處理，約做了三個小時後，病人說
    他不舒服，伊即停止處理，故未發現腸道有無穿孔，翌日（即九十一年五月二十
    三日）上午七點多伊到醫院上班，先依規定參加晨會，八點多與主任對所有病人
    會診，當時主任也有觸摸病人肚子，也未表示病人有腹膜炎的症狀，十點多病人
    抽血檢驗報告出來，顯示白血球數量為九百九十，伊即指示再確認，第二次檢驗
    報告下午一點半出來，那時白血球數量是一千五百五十，因為上午病人也有照Ｘ
    光，結果顯示病人腸道上半截還有糞便，伊即徵詢家屬是否同意以剖腹方式探查
    原因，但因家屬表示一定要有確定之診斷才願意開刀，伊即再做一次大腸鏡，並
    叫家屬觀看，於施做過程中，發現病人之直腸有破洞，且從該破洞看出去有看到
    一層黃色結痂物，大概已經破了一、二天，伊一發現此狀況立即進行開刀，手術
    完畢後，病人在恢復室過了一夜，隔日伊去看病人時，病人還有跟伊說話，意識
    清楚，伊本來要幫病人拔管，但家屬主張要將病人直接送加護病房，就不用拔管
    ，接著病人就在加護病房直到出院，而病人因為手術之後有失血狀況，輸液太多
    ，造成肺部水腫，肺功能退化，組織缺氧，呼吸狀況不佳，呼吸器無法拔除，因
    此其死因應與肺部感染比較有直接關係；另辯護人辯護稱：根據最新醫學文獻
    所載，手術後腹膜炎之死亡率仍高達22%～55%，七十歲左右之老年人，無法徹底
    清除腹腔內感染源，手術前已昏迷不醒等三個因素與死亡率有直接關係，而延遲
    手術超過二十四小時者，雖然增加清除感染源的困難，但與死亡率並無顯著關係
    ，且延遲而有計劃的手術仍然勝過急迫的手術，根據最新醫學文獻所載，對近
    期接受過腹部手術的患者，橫膈下之自由氣體並不能作為診斷腸道穿孔的充分條
    件，因為腹部手術後三天，高達44%可見氣腹，在第四天到第十八天仍有30%的患
    者可見，在術後八周，有一患者仍可發現氣腹，行政院衛生署醫事鑑定委員會
    鑑定書中亦載：「若王森彬於九十一年五月二十二日即接受手術，預後應視病患
    腹膜炎及敗血症之嚴重程度而定，無法保證病患百分之百可以避免死亡結果，且
    腹腔內存在有自由氣體，為腸道破裂之機會雖極高，但無法確定必定為腸道破裂
    穿孔所致，有些特殊細菌感染在腹腔內也可產生少量氣體堆積」，被告並非放
    射科醫師，精確判讀電腦斷層ＣＴ結果，是超過其能力範圍，而病人於九十一年
    五月二十二日所做之電腦斷層ＣＴ檢查報告，直至病人過世後之六月三日，才由
    放射科做出來，故該報告是否有根據病人之死因而為事後諸葛之解讀亦非無疑等
    語。
四、本件公訴人根據行政院衛生署醫事審議委員會（下簡稱醫審會）之鑑定結論（參
    他卷第三六頁），認本件係因被告未注意到王森彬送醫急救時橫隔膜下有空氣，
    應係腸道穿孔有腹膜炎現象，遲未立即採取手術之救治措施，引發王森彬嚴重敗
    血症致死，而有延誤醫療之過失責任。惟查，醫審會之前揭鑑定結論，係依據
    王森彬於九十一年五月二十二日所做之電腦斷層ＣＴ檢查報告，惟該檢查報告係
    於九十一年六月三日亦即王森彬過世之後才由其他之專科醫師做出，此有該檢查
    報告病歷在卷可佐（參本院卷第一七○頁），茲按臺中榮總屬於第一級教學醫院
    ，內部醫護人員分工細密，各有專屬，主治醫師醫治病人不僅要根據親自之視診
    、聽診與觸診，更要依賴其他單位以精密醫學儀器所做出之各種檢查數據報告，
    以為綜合正確之判斷，是以被告於該電腦斷層ＣＴ報告未經專屬單位做出前，當
    無法據以知悉病人橫隔膜下有空氣，而判斷可能有腸道穿孔之現象，又王森彬當
    時橫隔膜下有空氣之情形，除了精密的電腦斷層ＣＴ可查出外，被告是否尚能以
    其他方法檢查出來，尚非無疑，此公訴人並未舉證加以說明，況本件王森彬若未
    做電腦斷層ＣＴ，致無從得知其橫隔膜下有空氣，醫審會之判斷失其根據，則被
    告是否仍有過失？醫審會經本院囑託再次鑑定（下簡稱第二次鑑定）結果雖謂
    ：「做一項檢查之後應當要有相當經驗的醫師予以判讀，否則失去做該項檢查之
    目的」（參本院卷第七九頁鑑定書），惟被告並非負責解讀電腦斷層ＣＴ之專科
    醫師，其是否有能力於九十一年五月二十二日當天透過電腦正確解讀檢查結果，
    亦有疑問，至該電腦斷層ＣＴ報告，為何沒有在檢查當天立即由專科醫師或有相
    當經驗之醫師判讀做出，以提供主治醫師做正確之病情診斷，應屬技術上或臺中
    榮總整個管理運作之問題，非能因此而嚴苛被告應負全部之責任，況本件申請施
    做電腦斷層ＣＴ者並非被告，而係急診室之醫師，此經該檢查報告記載明確，
    臺中榮總之王森彬病歷記載，王森彬係因腹痛、腫脹、小便無法解出，於五月二
    十一日晚間十一點鐘入急診放置鼻胃管間歇抽吸及導尿管，主訴：腹痛、尿貯留
    、小便困難，九十一年五月二十二日晚間七點五十三分轉出急診室，其在急診室
    之時間中，另有急診室之醫師負責處理，五月二十二日晚間八點四十分入病房治
    療（參本院卷第一六六～第一六八頁病歷資料），足徵被告係於九十一年五月二
    十二日晚間八點左右才接手處理王森彬，之前均非屬被告之責任範圍，臺中榮
    總之王森彬病歷記載，王森彬於九十一年五月二十二日抽了兩次血送驗結果，其
    白血球數目分別為四千六百、四千四百，尚大於一般可診斷為敗血症之數目（一
    般若數目小於四千即可診斷為敗血症），證人即臺中榮總之醫師甲○○亦在本院
    結證提供意見稱：「從這個數據看不出病人當時有敗血症徵兆」（參本院卷第一
    六九頁病歷資料、第一二八頁審判筆錄），另醫審會第二次鑑定書載：「腹腔內
    存有自由氣體，為腸道破裂之機會極高，但無法確定必定為腸道破裂所致，有些
    特殊細菌感染在腹腔內，也可產生少量氣體堆積」，茲王森彬當時既無顯著之敗
    血症徵兆，且原患有大腸癌（參發查卷第十頁診斷證明書），就醫時主訴尿貯留
    、小便困難，Ｘ光片顯示其大腸有糞便嵌塞情形，則被告為病人做大腸鏡檢查及
    灌洗腸道之處理，應屬正常之醫療措施，且當日各種檢驗結果，若一般有經驗之
    醫師均可判斷出病人橫膈膜下有空氣，應係腸道穿孔而有腹膜炎現象，則急診室
    醫師應無不懂而未為適當處置之理，是可信被告於當晚八點以後接手，未立即判
    斷病人可能係腹膜炎而立即施行手術，並非其能注意卻疏未注意所致，被告謂
    其於九十一年五月二十二日晚上八點左右接手處理王森彬後，即對王森彬施做大
    腸鏡檢查及灌洗腸道之處理約三小時部分，亦經告訴人確認在卷（參本院卷第一
    四一頁審判筆錄），是可知被告於當日門診後，又診治王森彬至晚上十一時左右
    ，其工作時間已超過一般合理可能之負荷，故被告自晚上十一時左右下班返家至
    翌日（即九十一年五月二十三日）上午七時許上班這段時間，當非能歸責其應該
    有何作為，臺中榮總之王森彬病歷記載：九十一年五月二十三日上午九時四十
    二分，因被告之申請，王森彬曾做了大腸Ｘ光攝影檢查，上午十一時抽血驗出白
    血球數目為九九○，被告已知並予再確認，再次驗血之白血球數目為一五五○，
    下午預作大腸鏡，下午三點三十分送大腸鏡室，下午四點，醫師表示腸子脹破了
    ，須急入手術（參本院卷第一七一～第一七三頁病歷資料），顯見被告於九十一
    年五月二十三日至臺中榮總上班後，仍有繼續為王森彬做Ｘ光檢查，於得知王森
    彬白血球數量不正常時，有指示再予確認，於確認後即安排施做大腸鏡，在大腸
    鏡施做中發現大腸有破裂，立即施行手術，醫審會第二次之鑑定書中載：「若
    病患於九十一年五月二十二日即接受手術，預後應視病患腹膜炎及敗血症的嚴重
    程度而定，無法保證病患百分之百可以避免死亡之結果」。綜上可知，被告自九
    十一年五月二十二日晚上八時接手診治王森彬一直到翌日下午四點為其施做手術
    ，時間僅有二十小時左右，在這段時間中，除掉被告應下班休息之時間，被告在
    臺中榮總上班之時間中，依病歷記載，被告均有積極在為王森彬施做檢查及診治
    ，而無疏忽未予置理之情形，又其為王森檢查診治中，未發現王森彬之橫隔膜下
    已有空氣，係因為電腦斷層ＣＴ之檢查報告尚未出來，至其是否有能力以其他方
    法得知而取代電腦斷層ＣＴ之檢查及專科醫師之報告，或依當時之情形，一般有
    經驗之醫師均能注意王森彬橫隔膜下已有空氣，被告卻疏未注意，亦即被告對該
    情形是否有預見之可能性，卻未予預見，公訴人並未提出證據加以證明，且縱然
    被告在九十一年五月二十二日即為王森彬施做手術，亦無法保證百分之百可以避
    免死亡結果；從而本院認，被告診治王森彬之態度主動積極，除了未發現王森彬
    橫隔膜下已有空氣外，並無任何延誤之處，又王森彬本患有大腸癌，剛於九十一
    年三月二十一日入臺中榮總施行手術至九十一年四月十二日出院（參本院卷第一
    七四頁病歷），其免疫能力一般應該比較差，是其縱然於九十一年五月二十二日
    即施行手術，亦無法保證可以百分之百避免死亡之結果，王森彬死亡之結果既非
    百分之百因慢了十幾個小時施做手術所造成，依右揭判例意旨，兩者即無相當之
    因果關係。
五、綜右所述，本院認被告所辯堪以採信，本件情形與刑法過失之構成要件尚不符合
    ，揆諸右揭判例意旨，自不能以推測或擬制之方法，遽令被告負業務過失致死之
    罪責。此外，復查無任何積極證據足資證明被告有何公訴人所指之犯行，依右揭
    條文規定，自應為被告無罪之諭知。
據上論斷，應依刑事訴訟法第三百零一條第一項，判決如主文。
本件經檢察官李斌到庭執行職務
中      華      民      國    九十三    年     十一     月     三十     日
                              臺灣臺中地方法院刑事第十三庭
                                  審判長法    官  許  旭  聖
                                        法    官  許  月  馨
                                        法    官  李  秋  娟
右正本證明與原本無異。
如不服本判決，應於判決送達後十日內向本院提出上訴狀，上訴於臺灣高等法院臺中
分院( 須附繕本 )。
                                        書記官
中    華    民    國      九十三      年       十一      月     三十    日
